【裁判字號】    97,消債清,25
【裁判日期】    971128
【裁判案由】    清算
【裁判全文】
臺灣桃園地方法院民事裁定            97年度消債清字第25號
聲  請  人
即債務人    甲○○
                      之3
上列當事人聲請消費者債務清理條例清算事件，本院裁定如下：
    主  文
清算之聲請駁回。
聲請費用由聲請人負擔。
    理  由
一、按債務人與金融機構協商成立者，不得聲請更生或清算，但
    因不可歸責於己之事由，致履行顯有重大困難者，不在此限
    。本條例施行前，債務人依金融主管機關協調成立之中華民
    國銀行公會會員辦理消費金融案件無擔保債務協商機制與金
    融機構成立之協商，準用前項之規定，消費者債務清理條例
    第151 條第5 項、第6 項分別定有明文。依其立法理由可知
    ，債務人與金融機構協商方案成立後，即應由債務人按其協
    商條件履行，蓋該債務清償方案既係經當事人行使程序選擇
    權所為之債務清理契約，債務人即應受該成立之協議所拘束
    ，須於其後發生情事變更或履行困難、履行不能之情形，而
    不可歸責於債務人，債務人始能聲請更生或清算。此項規定
    旨在避免債務人任意毀諾，濫用消費者債務清理條例所規定
    之更生或清算的債務清理程序。再按債務人不能清償債務或
    有不能清償之虞者，得依本條例所定更生或清算程序，清理
    其債務，消費者債務清理條例第3 條亦規定甚明，故債務人
    聲請更生或清算，尚須符合不能清償債務或有不能清償之虞
    之要件，此觀諸該條文之規定甚明。而按聲請更生或清算不
    合程式或不備其他要件者，法院應以裁定駁回之，但其情形
    可以補正者，法院應定期間先命補正，復為同條例第8 條所
    明定，準此，本件債務人聲請清算應符合上開要件，若不符
    合而無從補正者，本院自應駁回其聲請。
二、本件債務人聲請清算意旨略以：聲請人名下雖有坐落桃園縣
    楊梅鎮○○段230 地號土地、及其上門牌號碼為楊梅鎮○○
    ○街38號之房地、自小客車一台、及投資賴建成有限公司之
    投資額新台幣 (下同)200,000 元 ，然其負欠金融機構債務
    合計達12,005,940元已不能清償債務。又其受僱於尚興舞台
    有限公司，每月收入僅約為67,200元，而根據其於民國96年
    間與最大債權銀行安泰商業銀行（以下簡稱安泰銀行）所簽
    署之無擔保債務協商協議書內容，每月應繳納之協商金額為
    13,631元，扣除協商金額後，薪水已難以維持每月生活必要
    開支61,300元，故其顯非因可歸責於己之事由致履行有重大
    困難，復未經法院裁定開始更生、清算程序或宣告破產，爰
    向本院聲請清算等語。
三、經查：
(一)本件聲請人曾參加中華民國銀行公會會員辦理消費金融案件
    之債務協商機制，與最大債權金融機構安泰銀行，於95年11
    月間達成協議，雙方約定自96年1 月起分120 期，聲請人每
    月須清償13,631元，而聲請人僅繳款3 期，自96年3 月後即
    未再依約繳款，安泰銀行則於96年5 月10日通報各金融機構
    聲請人毀諾之事實，業據債權人安泰銀行提出協議書影本等
    為證，堪認屬實。
(二)聲請人自承其於96年間每月收入約為60000 元，惟其每月尚
    需支付房貸36,000元、保險費用7,800 元、扶養父親之扶養
    費3,000 元等，其每月必要開支為61,300元，故其無法負荷
    每月協商金額13,631元而毀諾云云。惟查：聲請人所列每月
    必要支出，其中其繳納之保險費為增值分紅終身保險、還本
    定期壽險、分紅終身壽險等均係分紅或還本型保險，顯非必
    要支出，且現今一般人均已有健保可為保障，故其所列支之
    保險費用7,800 元應予以剔除。其次，關於聲請人本人之必
    要生活費用部份，消費者債務清理條例雖期望使不幸陷入經
    濟困境之人得以清理債務、重建生活，然並無意使每一債務
    人均仍維持超出其自身經濟能力之高消費生活，而係在保障
    債務人最低生活水準之前提下，使債務人盡力清償以得更生
    之機會，且債務人於負擔債務時，亦應能預見其為償還債務
    ，於履行期間必須經歷較不寬裕的經濟生活，是債務人生活
    費用之支出，不應由債務人任意主張，應以行政院主計處公
    告之97年度臺灣省平均每人每月之最低生活費9,829 元作為
    認定聲請人每月必要生活支出之標準，聲請人應力求忖節開
    銷用以償債始符誠信。再者，聲請人雖主張需負擔父親之扶
    養費3,000 元，惟查，其父親賴阿白名下有房屋5 筆、土地
    1 筆，則聲請人之父賴阿白顯有諸多財產，應無不能維持生
    活而有受扶養之需要，故聲請人主張之扶養費亦應剔除。綜
    上，以聲請人於96年間每月平均薪資6 萬元扣除聲請人本人
    每月最低生活費9,829 元、房貸36,000元後，聲請人之薪資
    餘額尚餘14,171元，聲請人自有能力清償每月與安泰銀行間
    達成之協商金額13,631元，堪可認定。則聲請人於96年3 月
    間毀諾顯無履行困難之不可歸責情形，自不符合消費者債務
    清理條例第151 條第5 項、第6 項之要件。
(三)再者，聲請人於95年5 月間始購買取得坐落桃園縣楊梅鎮○
    ○段230 地號土地、及其上門牌號碼為楊梅鎮○○○街38號
    之房地所有權，此有聲請人提出之不動產登記謄本附卷可憑
    ，且經核閱上開謄本，聲請人所有之上開不動產其上設定本
    金最高限額第一順位抵押權1,140 萬元予渣打國際商業銀行
    ，衡諸銀行授信貸款實務，均係先核估抵押擔保之不動產價
    值後，始於該不動產價值內設定抵押權並核貸，是堪認聲請
    人前開房地價值應有1,140 萬元。至聲請人提出之其鄰近房
    屋價格資料（價值約在400 餘萬元至600 餘萬元間）與聲請
    人所提出之其繳納房貸收據所載聲請人就該房地貸款總金額
    約1 千餘萬元相距懸殊，不足參考，附此敘明。是以，斟諸
    聲請人所有之上開不動產價值1,140 萬元，加計聲請人自87
    、88年間即投保之增值分紅終身保險、還本定期壽險、分紅
    終身壽險等分紅或還本型壽險之保單現今價值、及其名下車
    輛一部、賴建成有限公司之投資額20萬元、和聲請人目前97
    年間之月平均薪資約67,200元（註：較協商成立時薪資更高
    ）等客觀情形綜合估算，尚難認聲請人就其總債務12,005,9
    40元有何不能清償之虞，是揆諸首開說明，本件更生之聲請
    亦不符合消費者債務清理條例第3 條所定要件。
四、綜上，以聲請人現今之財產、收入現況，並無不能清償債務
    之虞，且其於96年3 月間毀諾，亦無履行困難之不可歸責情
    事，則其聲請清算，自不符合消費者債務清理條例第3 條、
    第151 條第5 項、第6 項之要件，應予駁回其聲請。
五、聲請人雖經本院駁回本件清算之聲請，惟尚得向其最大債權
    人安泰銀行申請以「個別協商一致性方案」，再次進行解決
    債務之商談，以清償其債務，附此敘明。
中    華    民    國    97    年    11    月    28    日
                        民事第三庭  法  官  林曉芳
以上正本係照原本作成
如不服本裁定，應於裁定送達後10日內，以書狀向本院提出抗告
，並繳納抗告費新臺幣1千元
中    華    民    國    97    年    12    月    5     日
                                    書記官  邱飛鳴


司法院資訊處製作；財團法人民間司法改革基金會備份。
